臺灣臺南地方法院民事判決　　　　　　　99年度勞訴字第51號
原　　　告　蔡坤輝
法定代理人　蔡淳琳
訴訟代理人　鄭淑子律師
被　　　告　堆高營造工程有限公司
法定代理人　楊政達
訴訟代理人　裘佩恩律師
　　　　　　魏琳珊律師
上列當事人間請求侵權行為損害賠償事件，經本院於民國100年8
月10日言詞辯論終結，判決如下：
    主      文
原告之訴及其假執行之聲請均駁回。
訴訟費用由原告負擔。
    事實及理由
一、原告起訴主張：
（一）原告於民國98年9月15日與被告公司法定代理人楊政達面
      試後，即受僱至被告公司向臺南市政府承攬「臺南市鄭子
      寮地區（Ｈ污水分區）用戶接管工程第四標」工地擔任挖
      土機操作員之工作。98年10月19日下午近3時，原告於上
      開工地現場突然昏迷休克，經送醫急救後仍成植物人，喪
      失自我照顧能力，且不能為意思表示或受意思表示，亦不
      能辨識意思表示之效果，經本院以99年度監宣字第61號民
      事裁定由原告之妹蔡淳琳擔任原告之監護人。
（二）原告住院後，原告家屬始知被告並未依法為原告辦理勞工
      保險投保手續，遂於98年12月31日向財團法人台南勞資事
      務基金會申請勞資爭議協調。被告公司竟否認雇用原告，
      主張原告是訴外人百益工程有限公司（下稱百益公司）員
      工，而百益公司是5人以下公司，非強制投勞保單位等語
      ，卻未能提出任何原告受僱於百益公司之證明。
（三）原告在被告擔任挖土機操作員之工作，日薪2,000元。因
      被告未依勞工保險條例第10條之規定，為原告辦理勞工保
      險投保手續，致原告未能依勞工保險條例（以下簡稱勞保
      條例）相關規定享有勞工保險之醫療給付、傷病給付及失
      能給付，依勞保條例第72條第1項之規定，原告因此所受
      之損失，應由被告公司依該條例規定之給付標準賠償之，
      茲臚述如下：
    1.醫療費用部分：原告於98年10月19日至成大醫院急診住院
      、98年10月26日接受心導管檢查及血管支架置放術、98年
      11月5日轉至普通病房、98年11月10日出院。98年11月24
      日又因上呼吸道感染，再於98年11月24日至胸腔科住院，
      並於12月5日出院。按被保險人在保險有效期間領取醫療
      給付者，仍得享有其他保險給付之權利，勞保條例第48條
      定有明文。因此雖中央健康保險局已為原告為部分健保給
      付，惟依前開規定，原告仍得請求保險人為給付。並請向
      成大醫院及勞保局查詢，若原告加入勞工保險時，依勞工
      保險支付標準核算，應由勞保局負擔給付之費用為何？因
      原告家屬所保存之醫療收據並不完整，故暫以所提之2張
      成大醫院收據總額54,912元為計算基準，依勞保條例第43
      條第2項之規定由原告負擔百分之5，因此原告得請求之數
      額為52,166元。俟前揭函查資料回覆後，原告再視應由勞
      保局負擔給付之金額為追加減。
    2.普通傷病補助費部分：依勞保條例第33條及35條之規定，
      被保險人遭遇普通疾病住院診療不能工作，以致未能取得
      原有薪資，正在治療中者，自不能工作之第4日起，發給
      普通疾病補助費。普通疾病補助費均按被保險人平均月投
      保薪資半數發給，每半個月給付一次，以6個月為限。原
      告工資為日薪2,000元，以每月工作天數為22日計算，原
      告勞保平均月投保薪資應為42,000元，半數即是21,000元
      。因原告變成植物人已逾6個月均無法工作，故以6個月為
      限計算普通疾病補助費，共計126,000元(即21000元×6=1
      26000元)。
    3.失能給付部分：按被保險人罹患普通疾病經治療後症狀固
      定，再行治療仍不能期待其治療效果，經保險人自設或特
      約醫院診斷為永久失能，並符合失能給付標準規定者，得
      按其平均月投保薪資依規定之給付標準，請領失能補助費
      ，勞保條例第53條第1項定有明文。因原告經鑑定已成植
      物人，屬極重度障礙，從98年12月起即入住永達醫院附設
      醫療之家，不能言語、行動不便，需要專人專職照顧日常
      生活，原告精神遺存極度障礙終身不能從事任何工作，應
      已符合勞保殘廢給付標準表第一等級之標準，依勞工保險
      條例第53條第1項規定，原告可得請領之普通疾病失能補
      償費給付標準為1,200日。因原告日投保薪資為1,400元，
      故原告未能請領勞工保險條例關於普通疾病失能給付所受
      之損害為168萬元（1400元×1200日=0000000元）。
    4.又違反保護他人之法律，致生損害於他人者，負賠償責任
      ，民法第184條第2項定有明文。而勞保條例旨在保障勞工
      之生活，雇主即投保單位若未於勞工到職時為勞工辦理勞
      工保險，自係違反保護他人之法律（最高法院84年度台上
      字第2999號判例參照）。原告既因被告未為其申報加入勞
      工保險，以致於未能依勞保條例前開規定請領相關給付，
      被告自應依勞保條例第72條第1項、民法第184條第2項規
      定，就原告上述所受總計1,858,166元之損害負賠償之責
      。因原告於98年12月31日第一次勞資爭議協調時即已提出
      前開賠償請求，故以請求次日即99年1月1日作為遲延利息
      起算日。
（四）並聲明：1.被告應給付原告1,858,166元，及自99年1月1
      日起至清償日止，按年息百分之5計算之利息。2.願供擔
      保，請宣告准予假執行。
二、被告固不否認原告在其承攬工程現場工作時突然因病昏倒，
    經送醫急救後仍成植物人之事實，惟否認其與原告間存有勞
    僱契約關係，並以下列情詞置辯：
（一）被告係與訴外人百益公司訂有工程合約，而原告則為百益
      公司派遣至被告工地施工之工人。雖原告於工地現場聽從
      被告公司人員之指揮監督，然不能認為兩造間成立僱傭契
      約，被告亦無幫原告加入勞保之義務。
（二）被告法定代理人楊政達未曾面試原告，至多只是例行與剛
      到工地現場之工人見面，原告應就其主張有利於己之事實
      舉證。原告的工資是由百益公司支付，故原告之薪資為何
      ，被告並不清楚。
（三）百益公司負責人李亮精於98年10月19日事故發生當日有先
      請被告副總經理郭勁先墊付1萬元給原告家屬，郭勁
      指派被告工程師黃彥文帶去給原告家屬，翌日被告又指派
      陳福明再拿2萬元給原告家屬，並由莊惠喻簽收共3萬元，
      名目為「借支」之款項，事後李亮精亦已歸還被告，至98
      年11月初領10月份薪水時，李亮精請同為百益公司之員工
      鄭信男拿原告10月份薪水15,000至醫院給原告家屬，並由
      蔡明燕簽收，由上開簽收證據，可證原告親友確實已收到
      45,000元無訛。被告雖於原告急診住院時曾指派公司經理
      陳福明及工地主任至現場關心，並先代百益公司支付原告
      家屬慰問金及薪資，但並非承認原告為被告僱傭之員工。
（四）依照法務部調查局問題文書鑑識實驗室於100年7月5日所
      發之調科貳字第10000395390號鑑定結果，可知百益公司
      98年度薪資(工資)表上之薪資受領人簽名確係由原告本人
      親簽，亦足證原告係受百益公司所僱傭應無疑義。
（五）並聲明：1.駁回原告之訴。2.若受不利之判決，願供擔保
      免為假執行。
三、兩造不爭執之事項：
（一）原告係於98年10月19日下午約3時在被告公司向臺南市政
      府承攬「臺南市鄭子寮地區(H污水分區)用戶接管工程第
      四標」工地現場擔任挖土機操作員工作時，因急性心肌梗
      塞昏迷送醫，經送醫急救後目前呈植物人狀態，經本院以
      99年度監宣字第61號裁定原告受監護宣告確定在案，並選
      定原告之妹蔡淳琳為原告之監護人。
（二）原告非屬職業災害。
（三）被告並未幫原告加入勞保。
四、兩造爭執之事項：
（一）被告是否依法應為原告辦理加入勞保而未加入勞保（被告
      是否有違反勞保條例第6條，原告是否為被告公司之勞工
      ，原告是否為被告負責人楊政達面試而受僱於被告）？
（二）倘前項原告主張可採，原告得請求被告賠償之金額若干？
五、得心證之理由：
（一）按稱僱傭者，謂當事人約定，一方於一定或不定之期限內
      為他方服勞務，他方給付報酬之契約，民法第482條定有
      明文。是僱傭契約之成立，除受僱人應依約為僱用人服勞
      務外，僱用人亦應依約給付受僱人報酬，此為僱傭契約成
      立之重要之點。又勞工若屬於勞保條例第10條規定應以其
      雇主或所屬團體或所屬機構為投保單位，全部參加勞工保
      險為被保險人，而投保單位違反勞保條例規定，未為其所
      屬勞工辦理投保手續者，按自僱用之日起，至參加保險之
      前1日或勞工離職日止應負擔之保險費金額，處4倍罰鍰。
      勞工因此所受之損失，並應由投保單位依該條例規定之給
      付標準賠償之（勞保條例第72條規定參照）。本件原告於
      發生事故時固係在被告承攬之施工現場工作，惟所謂應依
      前揭勞保條例規定為原告辦理勞保之雇主，應視何人與原
      告成立僱傭契約為斷。原告雖主張其雇主為被告，惟為被
      告所否認，並以前揭情詞置辯，則原告自應就其主張之事
      實負舉證責任。
（二）原告雖提出記工簿1紙（見本院卷(一)80頁），主張其上有
      記載「堆高營造」、「0000000000」（被告法定代理人手
      機號碼）、工作日期及時數、工作地點，可知被告係原告
      之雇主云云。惟查，被告已否認該記工簿形式上之真正，
      該記工簿是否確為原告親寫，亦乏證據證明，已難遽信。
      復觀諸該記工簿上雖載有被告「公司名稱」及被告負責人
      之「手機號碼」，惟參以原告確實有在被告承攬之工地施
      工，縱該記工簿記載被告「公司名稱」及負責人「手機號
      碼」，然依該記工簿所載，原告工作地點並非同一，則原
      告記載被告公司名稱及負責人電話號碼，亦有可能係為辨
      別工程地點之負責公司及聯絡工作事務之用，此外並無其
      他可資認定原告受僱於被告之相關記載，實難認定兩造確
      實成立僱傭契約。又原告雖主張其係透過被告前員工鄭信
      男之介紹直接與被告負責人見面求職一節，為被告所否認
      ，原告復未能舉證以實其說，則其該部分之主張尚不足採
      。
（三）原告復主張被告為逃避其雇主責任乃臨訟編造原告為訴外
      人百益公司員工之詞，被告則辯稱：原告確實是下包廠商
      百益公司派至被告工地施工等語，並提出工程合約書、百
      益公司請款單、現金簽收單及百益公司98年度薪資（工資
      ）表、百益公司變更登記表及營利事業登記證等件在卷足
      憑（見本院卷(一)28至36頁、138至180頁、本院卷(二)2至186
      頁），且經證人即百益公司負責人李亮精到庭結證明確（
      見本院(一)卷64至66頁）。參之被告主張百益公司98年度薪
      資（工資）表（見本院(一)卷31頁）上並有原告本人簽收薪
      資之簽名乙節，復經本院囑託法務部調查局鑑定結果，認
      上開薪資表上薪資受領人姓名欄、領款人簽章欄上蔡坤輝
      簽名之筆跡與原告不爭執真正之送鑑資料簽名筆跡筆劃特
      徵相同，有該局100年7月5日調科貳字第10000395390號函
      附法務部調查局問題文書鑑識實驗室鑑定書在卷可憑（見
      本院(二)224至226頁），足認原告確有於百益公司之薪資表
      上簽收領取薪資，其工作報酬顯非來自被告之給付，則原
      告猶主張其係受僱於被告一節，即與上開書證不合，已難
      憑信。加以財政部臺灣省南區國稅局臺南市分局函附之百
      益公司98年度綜合所得稅給付清單及百益公司與被告間98
      年全年度及99年1、2月之進銷項憑證明細資料表（見本院
      卷(一)21、49至58頁），堪認百益公司確有申報原告薪資及
      被告與百益公司間確有營業往來之事實。原告雖主張渠等
      間之交易請款與發票金額不符且有互開發票等關係密切之
      情形，惟尚無確切證據證明被告與百益公司間之交易係屬
      虛構，亦難遽以認定原告實為被告所僱傭之員工。
（四）另原告復主張：被告公司人員於原告在醫院診治時先後以
      「預支薪資」或「借支」名義給付原告金錢，從未表達係
      代百益公司支付，亦未否認與原告之僱傭關係等語。經查
      ，證人即被告經理陳福明到庭具結證稱：「（問：蔡坤輝
      在工地發生昏迷當天，你是否在場？）我沒有在現場。（
      問：蔡坤輝發生昏迷之後，你是否有跟他或他的家人接觸
      過？）有，蔡坤輝昏迷當天我人在安定辦事情，順道過去
      找朋友，隔壁有一個開檳榔攤的小姐說她舅舅在成大就醫
      ，我就順便載她到成大醫院。我有問她原因，她說她舅舅
      是怪手司機，在西門路那邊做事，他舅舅沒有親戚在身邊
      ，所以她要去醫院幫他忙。我跟她說恰巧我們也有工地在
      西門路。路程中我有聯絡工程師，他跟我說我們剛好有個
      工人在工地昏迷，所以我就順路載她去成大醫院，也陪她
      下車看病人，後來確認是在我們工地中昏倒的怪手司機，
      也就是蔡坤輝，我載的那個小姐今天也有在場，就是莊惠
      喻。我當天有跟莊惠喻說工地有意外保險，而且也會回來
      跟怪手司機的老闆報備。我回去後有打電話給百益公司的
      李老闆，李老闆跟我說他肝不好，人不舒服，不能過去醫
      院，他告訴我他有跟我們副總經理說那個怪手司機沒有勞
      健保，他說他有拜託我們副總經理先拿錢過去，他又拜託
      我隔天再拿錢過去幫忙。我問我們副總經理拿多少錢過去
      ，我們副總經理說他有先拿1萬元過去，我告知副總經理
      說百益公司老闆拜託我再拿2萬元過去，所以隔天我就跟
      我們副總經理拿2萬元過去醫院，錢我是交給莊惠喻。（
      問：是否有給莊惠喻簽收？如何簽收？）我錢交給莊惠喻
      有請她在裝錢的信封上簽收，我確定是交給莊惠喻2萬元
      ？。（問：除了交付2萬元之外，有無交付其他錢給原告
      家屬？）沒有。（問：有無接觸過蔡坤輝其他家屬？）去
      過醫院幾次，看過蔡坤輝的妹妹。（問：本院卷(一)103頁
      的信封，是否即是你交錢的信封？）是的，上面之所以寫
      3萬元就是包括我們副總經理之前所拿的1萬元，加上我交
      的2萬元以後就是3萬元。（問：你交錢給莊惠喻的時候，
      有無告訴她是什麼錢？）我有告訴她這是怪手司機老闆要
      給她的，包括副總經理之前給的1萬元，總共是3萬元。（
      問：有無告知莊惠喻這是薪水或是借支？）沒有講到這個
      ，最主要是給他醫療應急。（問：信封上面為何寫借支二
      字？）我不清楚，當時沒有注意到。（問：是否有告訴莊
      惠喻這是薪水的錢？）我沒有告訴她這是薪水，我跟她說
      這是怪手司機的老闆拜託我拿給她的。（問：是否有跟莊
      惠喻說蔡坤輝工錢1天2,000元？）我沒有跟莊惠喻說1天
      2,000元，我只有說這是怪手司機老闆叫我拿過來的（見
      本院見本院卷(二)205至207頁）。另證人黃彥文亦到庭結證
      稱：「（問：與兩造有無親屬或僱傭關係？）我在去年3
      月之前是堆高公司的員工，是工地現場的主任，原告是當
      時我那個班的怪手司機，原告在工地發生意外的事情我了
      解，我在去年3月已經離開被告公司。（問：是否了解蔡
      坤輝工作內容及薪資？）我只知道蔡坤輝的工作內容是怪
      手司機，至於他的薪資我不了解。（問：蔡坤輝發生意外
      後，你是否與他或他的家人接觸過？）蔡坤輝發生意外的
      時候，我剛好在現場，也隨同他到醫院，在醫院的時候因
      為情況緊急，需要醫療費用，所以我有回工務所跟我們副
      總郭勁拿了現金1萬元，我將錢交給蔡坤輝一名女性家
      屬。（問：你交付1萬元給證人蔡明燕或莊惠喻嗎？）我
      不確定是不是在場兩位其中一位或另有他人。我是拿1萬
      元給蔡坤輝家屬應急用的，沒有特別跟他們說什麼。」（
      見本院卷(二)230頁以下）等語。互核上開證人之證述，及
      佐以原告不爭執真正之交錢信封及預支薪資簽收單等證據
      （見本院卷(一)103、104頁），應堪認其證詞足以採信，是
      證人於交付原告家屬金錢時有表明係代表百益公司老闆為
      之，尚無原告所主張渠等有「代表」被告向原告家屬給付
      之情事。況且，倘本件原告所發生之意外屬職業災害，被
      告仍應依相關法律負職災責任，則被告於原告發生意外當
      下指派人員出面處理或到院了解狀況尚屬情理之常，尚難
      認定原告主張被告人員出面了解病況可推認被告與原告間
      存有僱傭關係一節為可採。又原告固舉證人即原告外甥女
      莊惠喻及原告之妹蔡明燕之證詞欲證明渠等2次收受被告
      人員共計3萬元及原告之日薪為2,000元等情，惟所證已與
      上開渠親筆簽收之信封及單據資料不符，此外復無其他證
      據證明證人莊惠喻、蔡明燕所證為真，則原告主張其受雇
      被告，日薪為2, 000一節，實難採信。
六、綜上所述，原告既無法舉證證明被告為其雇主，即難認被告
    有為原告投保勞工保險之義務，則原告依勞保條例第72條第
    1項規定，請求被告賠償未為其投保勞工保險致其未能請領
    勞工保險醫療給付、傷病給付及失能給付之損失，尚難謂為
    有理由，應予駁回。
七、結論：原告之訴為無理由，依民事訴訟法第78條，判決如主
    文。
中    華    民    國    100    年    8    月    24    日
                  民事第一庭  法  官  蔡雅惠
以上正本係照原本作成。
如對本判決上訴，須於判決送達後20日內向本院提出上訴狀（應
附繕本）。
如委任律師提起上訴者，應一併繳納上訴審裁判費。
中    華    民    國    100    年    8    月    24    日
                              書記官  詹書瑋